【裁判字號】    99,簡上,153
【裁判日期】    990830
【裁判案由】    損害賠償  等
【裁判全文】
臺灣高雄地方法院民事判決             99年度簡上字第153號
上  訴  人  梅晟風原名梅宏）.
            丙○○原名涂寶秀.
被  上訴人  健舟企業有限公司
法定代理人  甲○○
上列當事人間請求損害賠償等事件，上訴人對於民國98年12月31
日本院鳳山簡易庭97年度鳳簡字第1505號第一審判決提起上訴，
本院於99年8 月16日言詞辯論終結，判決如下：
    主      文
原判決第一項及該部分訴訟費用分擔，暨假執行之宣告均廢棄。
上開廢棄部分，被上訴人在第一審之訴駁回。
上訴費用及第一審廢棄部分之訴訟費用均由被上訴人負擔。
    事實及理由
一、按不變更訴訟標的，而補充或更正事實上或法律上之陳述者
    ，非為訴之變更或追加。民事訴訟法第256 條定有明文。被
    上訴人於原審請求上訴人應給付新台幣（下同）381,000 元
    ，及自起訴狀繕本送達翌日起至清償日止，按年息5%計算之
    利息，如上訴人其中一人給付上開金額後，另一上訴人即免
    給付責任（見原審卷第4 頁），惟核對其起訴狀載事實欄列
    舉之費用總和則為393,130 元，顯見被上訴人係因計算錯誤
    而誤載訴之聲明欄內之數額，被上訴人於本院審理中更正其
    標的金額為393,130 元（見本院卷第50頁），揆諸前引規定
    ，被上訴人所為乃更正事實上之陳述，係屬有據。
二、被上訴人主張：上訴人梅晟風於民國95年3 月間受僱於被上
    訴人，擔任技術員一職，約定試用期3 個月，月薪18,000元
    ，如正式僱用則視表現加薪2,000 元到10,000元不等（下稱
    系爭勞動契約），上訴人丙○○（原名涂寶秀）則擔任梅晟
    風之人事保證人，擔保梅晟風任職期間絕無不法或離職手續
    不清或虧欠公物等情事，並於95年4 月3 日簽立人事保證契
    約（下稱系爭保證契約）。被上訴人再於95年3 月下旬指派
    梅晟風前往德國MCP 原廠受訓，受訓期間自95年4 月22 日
    起至95年5 月7 日止，雙方約定梅晟風於受訓期滿後，應返
    回上班，並在公司服務至少滿2 年，受訓期間則不得中途辭
    職或拒絕返回公司履行應盡義務，如有違約，應無條件賠償
    受訓期間所領薪津，及公司因辦理受訓所支出之一切費用暨
    相關損害，如在應盡義務之服務期間內離職，亦應無條件按
    未履行義務之期間比例賠償（下稱系爭受訓契約）。詎梅晟
    風受訓完畢，在95年7 月初支領同年6 月薪資及績效獎金後
    ，即無故曠職達3 日以上，經被上訴人於95年7 月10日依法
    解僱，為此爰依系爭受訓契約第2 條第4 項約定，請求梅晟
    風賠償其自95年4 月22日起至95年5 月7 日止，受訓期間所
    支領之薪資計9,000 元，暨被上訴人因辦理受訓，為梅晟風
    及協助梅晟風受訓之訴外人甲○○，所支出之簽證費用1,80
    0 元、機票費80,600元、火車票費13,280元、住宿費36,882
    元、其他餐費及交通費28,000元，共160,562 元；又被上訴
    人進口德國MCP 廠之機器設備（型號MP A300 號，下稱系爭
    機器），因梅晟風無故曠職而無法如期裝設，致須委聘德國
    技師來台裝設，依民法第226 條規定，梅晟風應賠償相當於
    前往德國受訓上課及技師來台之費用，共223,568 元，故上
    訴人應賠償被上訴人393,130 元（即9,000+160,562+223,56
    8=39 3,130）。而丙○○為梅晟風之人事保證人，其就梅晟
    風致被上訴人所受損害，亦應同負賠償責任等情。並聲明：
    上訴人應給付393,130 元，及自起訴狀繕本送達翌日起至清
    償日止，按年息5%計算之利息，如上訴人其中一人給付上開
    金額後，另一上訴人即免給付責任。經原審判決梅晟風應給
    付被上訴人334,703 元，及自97年2 月5 日起至清償日止，
    按年息5%計算之利息，如上訴人無法自梅晟風受償，則於21
    6,000 元範圍內，由丙○○給付之。上訴人不服，就其敗訴
    部分提起上訴（被上訴人就其敗訴部分，未提出上訴，業已
    確定）。被上訴人除引用原審主張及陳述外，另補稱：其於
    本院95年度訴字第3036號損害賠償事件（下稱前案）審理中
    ，雖曾於庭外同意梅晟風回公司工作，然梅晟風事後並未提
    出勞務，其對梅晟風所取得之債務不履行損害賠償請求權，
    自不受上開商議內容所影響。又系爭受訓契約係立約雙方合
    意後才作成的，並無不公平情事，自屬有效。此外，甲○○
    陪同梅晟風在德國受訓期間，並未為被上訴人取得當地訂單
    ，被上訴人自未同受利益等語。並於本院聲明：上訴駁回。
三、上訴人則以：梅晟風因被上訴人於試用期滿後，未依原約定
    調薪，不得已而辭職，非無故曠職。又梅晟風之職務為機械
    操作員，所受訓練與系爭機器安裝無涉，且其受訓期間僅2
    週，受訓實作日數不足5 日，甲○○亦非專為協助梅晟風受
    訓始前往德國，乃兼有與廠商洽談業務之目的，自不應遽令
    上訴人負擔受訓期間所支出之全部費用。再者，梅晟風與被
    上訴人已於前案達成和解，被上訴人事後興訟，實有違誠信
    等語置辯。原審判決被上訴人部分勝訴，上訴人就其敗訴部
    分不服，提起上訴，除引用原審主張及陳述外，並補稱：被
    上訴人於前案已與梅晟風達成和解，同意梅晟風返回公司繼
    續工作，不再追究因梅晟風提前離職所生之損害，被上訴人
    自應受和解內容之拘束，不得事後再為爭執。又系爭受訓契
    約中之違約賠償條款，係屬定型化契約條款，且不當侵害梅
    晟風自由轉換職業之權利，而有顯失公平情事，應屬無效。
    縱認被上訴人之請求為有理由，惟梅晟風受訓期間之薪資9,
    000 元，乃被上訴人依系爭勞動契約應給付之工資，自不得
    列入賠償範圍，而甲○○前往德國所支出之簽證費、機票費
    、火車費、住宿費66,281元（即簽證、機票、火車及住宿費
    總額之1/2 ，計算式為：[1,800+80,600+13,280+36,882]×
    1/2=66,281）應由被上訴人負擔。此外，縱認梅晟風對被上
    訴人應負賠償責任，惟梅晟風並無不法行為，其因債務不履
    行所生損害，不在系爭保證契約之擔保範圍內，況系爭保證
    契約第2 條第4 款係屬違約金之約定，其數額亦有過高，應
    由法院依職權酌減之等情。並於本院聲明：(一)原判決不利於
    上訴人部分廢棄。(二)上開廢棄部分，被上訴人在第一審之訴
    駁回。
四、兩造不爭執事項如下：
  (一)梅晟風有簽立系爭受訓契約。
  (二)丙○○有簽立系爭保證契約。
  (三)被上訴人指派甲○○自95年4 月22日起至95年5 月7 日止，
    陪同梅晟風前往德國MCP 原廠受訓。
  (四)梅晟風自95年4 月22日起至95年5 月7 日止領有薪資9,000
    元。
  (五)梅晟風與甲○○自95年4 月22日起至95年5 月7 日止，在德
    國受訓期間共支出簽證費1,800 元、機票費80,600元、火車
    票費13,280元及住宿費36,882元。
五、本件爭點為：(一)被上訴人依系爭受訓契約及民法第226 條規
    定，對梅晟風取得之債務不履行損害賠償請求權，是否因和
    解而消滅？(二)梅晟風因違反系爭受訓契約第2 條第4 項，債
    務不履行所生債務，是否在系爭保證契約之擔保範圍內？被
    上訴人依系爭保證契約請求涂蛉威負連帶賠償責任，有無理
    由？茲分述如下：
  (一)被上訴人依系爭受訓契約及民法第226 條規定，對梅晟風取
    得之債務不履行損害賠償請求權，是否因和解而消滅？
  1.按和解有使當事人所拋棄之權利消滅及使當事人取得和解契
    約所訂明權利之效力。民法第737 條定有明文。次按和解內
    容，倘以他種法律關係替代原有法律關係者，則係以和解契
    約創設新法律關係，故債務人如不履行和解契約，債權人應
    依和解創設之新法律關係請求履行，不得再依原有法律關係
    請求給付。有最高法院83年台上字第620 號判例要旨可資參
    照。
  2.經查：
  (1)被上訴人前於95年9 月1 日訴請上訴人連帶賠償梅晟風因違
    反系爭受訓契約第2 條第4 項約定，致被上訴人受有60萬元
    之損害，經本院以95年度訴字第3036號損害賠償事件（下稱
    前案）受理在案，嗣被上訴人委任訴外人乙○○為前案訴訟
    代理人，於96年5 月24日言詞辯論期間，在庭外與梅晟風達
    成和解，和解內容為：梅晟風同意履行系爭受訓契約之服務
    義務，返回被上訴人處工作，被上訴人則同意撤回前案訴訟
    等情，有和解書在卷為憑（見本院卷第32頁），並經本院依
    職權調取前案卷證，核閱屬實（見前案卷第144 頁），應認
    真實。而按乙○○於本院審理中，固到庭否認被上訴人其與
    梅晟風進行和解，並證稱：伊係無權代理（見本院卷第71頁
    、第70頁）云云，惟參諸被上訴人之法定代理人甲○○於本
    院審理中已自承：伊事後得悉乙○○與梅晟風簽立和解，經
    考量以和為貴，確有追認乙○○之代理和解行為，並同意梅
    晟風回公司任職（見本院卷第111 至112 頁）乙節以觀，足
    認被上訴人就前案爭執之損害賠償關係，確實透過乙○○代
    理，與梅晟風達成和解之意思合致，揆諸前揭說明，被上訴
    人與梅晟風間原有之債務不履行損害賠償法律關係，即因和
    解成立而消滅。
  (2)被上訴人固辯稱：其雖同意梅晟風回公司上班，但未拋棄因
    系爭受訓契約第2 條第4 項所生之損害賠償請求權云云。惟
    觀諸系爭受訓契約第2 條第4 項約定：「返回公司在應盡義
    務之服務期間內，不論離職或遭解僱、資遣，應無條件按其
    未履行義務之期間比率，賠償相等於受訓期間所領薪津及公
    司因辦理受訓所支出之一切費用，及所有其他相關之損害」
    ；同契約第2 條第2 項約定：「依核准之規定限期返回公司
    上班，並遵守公司人才培訓及管理規定，須在本公司服務至
    少2 年之義務」等語，可知梅晟風前因服務未滿2 年，始生
    系爭受訓契約第2 條第4 項損害賠償義務。此外，參以被上
    訴人於梅晟風同意返回公司，提出勞務履行原約定服務年限
    之義務後，被上訴人即撤回前案起訴乙節以觀，益徵被上訴
    人確有同意以梅晟風提出勞務，履行服務義務之方式，替代
    原損害賠償之情事存在，揆諸前引規定及說明，被上訴人自
    不得再依系爭受訓契約第2 條第4 項約定，請求梅晟風賠償
    因違反前開條款所生之損害，故梅晟風主張被上訴人依系爭
    受訓契約第2 條第4 項所取得之損害賠償請求權，已因兩造
    成立和解而被取代，即屬可採。
  (3)至於被上訴人辯稱：梅晟風在和解後既未依約定返回公司上
    班，亦未與公司簽立新版僱傭契約，其因系爭受訓契約第2
    條第4 項約定應負之賠償責任，即不得免除云云。惟揆諸前
    引規定，被上訴人依系爭受訓契約所生之權利，既因和解成
    立而消滅，則梅晟風於和解成立後，是否依約返回公司上班
    ，僅事涉和解契約債務履行與否問題，其原已消滅之債務不
    履行損害賠償權利，要不因和解內容未履行而復效。故被上
    訴人前開辯解於法不合，係不可採。
  3.綜上，被上訴人因與梅晟風成立和解，使梅晟風重回公司提
    出勞務，以代替系爭受訓契約第2 條第4 項規定損害賠償責
    任之履行，是被上訴人依系爭受訓契約第2 條第4 項約定取
    得之損害賠償請求權已因和解成立而消滅，被上訴人猶執系
    爭受訓契約第2 條第4 項約定向梅晟風求償，即屬無據。原
    審未察上情，逕以兩造間所達成之和解內容，未提及如何處
    理梅晟風提前提離職所致損害問題，認被上訴人未拋棄其對
    梅晟風之損害賠償請求權，尚有未洽。
  4.末按，被上訴人因系爭受訓契約第2 條第4 項所生之權利既
    已消滅，即無探究上開約定是否違反民法第247 條之1 規定
    ，應予宣告無效？梅晟風應賠償之數額若干？等爭點之必要
    ，附此敘明。
  (二)梅晟風因違反系爭受訓契約第2 條第4 項，債務不履行所生
    債務，是否在系爭保證契約之擔保範圍內？被上訴人依系爭
    保證契約請求涂蛉威負連帶賠償責任，有無理由？
  1.依系爭保證契約約定，丙○○保證梅晟風在被上訴人任職期
    間內絕對遵守公司規章，倘有不法行為或離職手續不清或虧
    欠公物等情事，保證人願負法律上一切責任，有保證書在卷
    可稽（見原審卷第22頁），足見丙○○應負之保證責任範圍
    ，僅限於梅晟風因不法行為、離職手續不清或虧欠公物，致
    被上訴人所受損害，尚不及於梅晟風因未履行系爭受訓契約
    第2 條第4 項約定之服務年限所生損害。故丙○○主張被上
    訴人依系爭受訓契約第2 條第4 項所生之損害賠償請求權，
    非在其保證範圍之列，即屬可採；被上訴人辯稱：系爭保證
    契約之保證範圍，亦包含因違反系爭受訓契約所生之債務不
    履行損害賠償債務在內，核與前揭約定文義不符，尚非可採
    。
  2.次按，人事保證之保證人，以僱用人不能依他項方法受賠償
    者為限，負其責任。民法第756 條之2 第1 項定有明文。又
    依民法第756 條之9 準用民法第741 條規定，保證人之負擔
    ，較主債務人為重者，應縮減至主債務之限度。被上訴人辯
    稱：梅晟風未依系爭受訓契約第2 條第4 項約定，提出勞務
    達2 年服務期間，已涉背信罪嫌；且其於被上訴人未受理辭
    呈之情況下，擅離職守，曠職達3 日以上，經被上訴人於95
    年7 月10日將之解僱，而有離職手續不清，致被上訴人受有
    損害情事云云。經查，梅晟風已與被上訴人達成和解，以其
    返回公司上班提出勞務之方式，替代因其提前離職所生損害
    賠償債務之履行乙節，業經本院審認如前，足見被上訴人並
    非不能依他項方法自梅晟風獲償，而按梅晟風原應負擔之損
    害賠償責任，既因和解成立而消滅，並為和解成立之法律關
    係所取代，揆諸前引規定，丙○○為梅晟風之人事保證人，
    其應負擔之責任範圍，亦隨之減縮為梅晟風依和解所成立之
    法律關係。本件被上訴人並非本於和解成立之法律關係向梅
    晟風求償，已如前述，則被上訴人依系爭保證契約，請求丙○○與梅晟風負損害賠償之不真正連帶責任，即屬無據。
六、綜上所述，被上訴人依系爭受訓契約第2 條第4 項約定、系
    爭保證契約及民法第226 條規定，請求上訴人應給付393,13
    0 元，及自起訴狀繕本送達翌日起至清償日止，按年息5%計
    算之利息，如上訴人其中一人給付上開金額後，另一上訴人
    即免給付責任，為無理由，應予駁回。原審判決命梅晟風應
    給付原告334,703 元，及自97年2 月5 日起至清償日止，按
    年息5%計算之利息，如被上訴人無法自梅晟風受償，則於21
    6,000 元之範圍內，由丙○○給付之，並依職權宣告假執行
    ，尚有未洽，上訴意旨指摘原審關於此部分之判決不當，求
    予廢棄改判，為有理由，自應由本院予以廢棄，改判如主文
    第2 項所示。
據上論結，本件上訴為有理由，依民事訴訟法第436條之1第3項
、第450 條、第78條，判決如主文。
中    華    民    國    99    年    8     月    30    日
            民事第五庭  審判長法  官  李昭彥
                              法  官  何佩陵
                              法  官  賴文姍
以上正本係照原本作成。
本判決不得上訴。
中    華    民    國    99    年    8     月    30    日
                              書記官  林秀珍

司法院資訊處製作；財團法人民間司法改革基金會備份。
